【裁判字號】    93,重勞上,2
【裁判日期】    950322
【裁判案由】    確認僱傭關係存在
【裁判全文】
臺灣高等法院高雄分院民事判決         93年度重勞上字第2號
上  訴  人  己○○
            庚○○
            戊○○
            丙○○
共      同
訴訟代理人  黃順天律師
上  訴  人  中國航運股份有限公司
法定代理人  丁○○
訴訟代理人  史乃文律師
上列當事人間請求確認僱傭關係存在事件，兩造對於民國93年1
月30日臺灣高雄地方法院90年度勞訴字第16號第一審判決（含93
年3 月19日所為補充判決）各自提起上訴，本院於95年3 月22日
言詞辯論終結，判決如下：
    主  文
原判決關於確認兩造間僱傭關係存在及命上訴人中國航運股份有
限公司給付如附表一所示金錢部分，並該部分假執行之宣告，暨
命上訴人中國航運股份有限公司負擔訴訟費用之裁判均廢棄。
右開廢棄部分，上訴人己○○、庚○○、戊○○、丙○○在第一
審之訴及假執行之聲請均駁回。
上訴人己○○、庚○○、戊○○、丙○○之上訴駁回。
第一審關於命中國航運股份有限公司負擔訴訟費用部分，及第二
審訴訟費用均由上訴人己○○、庚○○、戊○○、丙○○負擔。
    事實及理由
一、上訴人己○○、庚○○、戊○○、丙○○起訴主張：
  (一)己○○、庚○○、戊○○、丙○○（下稱己○○等4 人）分
    別自民國80年11月26日、83年9 月1 日、80年6 月10日及77
    年9 月29日起受僱於中國航運股份有限公司（原名偉聯運輸
    股份有限公司，下稱中國航運公司），擔任長途貨櫃聯結車
    駕駛員，訂有僱用駕駛員契約，約定工作內容為一車二人隔
    日輪班制，上、下班地點均為高雄市，即在高雄上班領貨櫃
    拖運至桃園或基隆，隨即再由桃園或基隆拖運貨櫃回高雄後
    下班，連續往返一趟完成工作，隔日輪班休息一日。詎中國
    航運公司未經全體長途駕駛員同意，亦未依88年4 月23 日
    勞資雙方所為「須經勞資雙方協商同意才可變更勞動條件」
    之調解結果，逕於89年12月29日公告「自1 月3 日起長途駕
    駛請於每日16時至公司簽到派車，至桃園交櫃後簽退下班，
    次日8 時至調度室簽到上班，領櫃南下，至高雄後亦需簽退
    下班」（下稱系爭公告），片面變更勞動條件，其變動違反
    團體協約，對勞工應不生效力。己○○等4 人於90年1 月3
    日自高雄拖運貨櫃至桃園後，乃欲依原勞動契約立即再拖運
    貨櫃返回高雄，中國航運公司卻以須依系爭公告內容於第二
    日拖櫃南下為由拒絕。己○○等4 人遂將車輛停妥交出鑰匙
    ，搭車返回高雄，翌日即90年1 月4 日在高雄上班，即遭中
    國航運公司以「違反勞動契約或工作規則，情節重大者」為
    由，予以解僱，其解僱違反勞動基準法第12條第1 項第6款
    之規定，不生效力。
  (二)兩造間之僱傭關係仍然存在，中國航運公司雖拒絕己○○等
    4 人提供勞務，仍應按月給付平均工資至復職日止。而己○
    ○等4 人每行車一趟即由中國航運公司給付新台幣（下同）
    310 元之餐費，屬經常性給付，縱名稱為「誤餐費」，仍為
    行車雜餐，故中國航運公司按月應支付己○○等4 人之平均
    工資，應計入「誤餐費」。己○○、庚○○、戊○○、丙○
    ○之月平均工資依序各為3 萬8566元、3 萬6754元、3 萬
    8030元、3 萬9288元。
  (三)己○○等4 人自84年12月起至89年11月止，每人每年有例假
    及國定假日計70日，依規定假日未工作者，工資應由雇主照
    給，雇主徵得勞工同意於休假日工作者，工資應加倍發給，
    惟中國航運公司就假日休假者，僅給付底薪，於例假日工作
    者僅加給每日800 元；國定假日工作者，加給每日1200元，
    己○○等4 人自得請求給付按附表二所計算之差額，合計應
    給付己○○19萬2640元，給付庚○○19萬1399元，給付戊○
    ○16萬4720元，給付丙○○17萬6910元。
  (四)爰請求(1)確認己○○等4 人與中國航運公司間之僱傭關係存
    在；(2)中國航運公司應給付己○○等4 人自90年1 月4 日起
    至同年4 月3 日之薪資，各為己○○11萬3865元、庚○○10
    萬9734元、戊○○11萬3001元及丙○○11萬1216元，及自90
    年4 月4 日起至復職日止，按月給付己○○、庚○○、戊○
    ○、丙○○依序各為3 萬8566元、3 萬6754元、3 萬8030元
    、3 萬9288元；(三)給付己○○假日加班費差額19萬2640 元
    ，庚○○19萬1399元，戊○○16萬4720元，丙○○17萬6910
    元，暨按年息5%加計法定遲延利息（於原審另請求給付特別
    休假日之工資，此部分經原審判決敗訴，因未上訴而確定）
    。並均陳明願供擔保聲請宣告假執行。
二、中國航運公司則以：(一)伊與駕駛員簽訂之僱用駕駛員契約書
    ，並無記載上、下班地點在高雄市，且依契約書第6 條約定
    ，公司各項工作規定及公告宣告事項，勞方應絕對遵守履行
    ；第7 條約定，勞方工作由公司派定之，公司營運地區範圍
    內所屬之工作調動勞方不得異議。另於工作規則第44條規定
    ，公司為貫徹輪調制度，避免久任一職致工作倦怠，得依據
    勞動契約調動員工，員工不得拒絕。各該約定合於勞動基準
    法第7 條第1 款之規定，且為己○○等人所明知，又未違反
    勞基法之強制或禁止規定，為有效之約定，則伊於89年12月
    29日所為系爭公告並無違反勞基法或兩造間勞動契約及工作
    規則。(二)伊經營貨櫃運輸業採工作16小時、休息1 日之作息
    模式，原即違反勞動基準法第30條之規定，且經行政院勞工
    委員會北區檢查所於89年12月4 日檢查，發現有「勞工每日
    正常工作時間超過8 小時」之違規事實，遭發函指正，又為
    配合行政院勞工委員會於90年1 月1 日公告實施法定正常工
    時兩週84小時之規定，乃於同年月21日召開勞資協商，討論
    「長途駕駛現行工時違反勞基法之因應方案」，達成「將自
    90年1 月1 日起實施長途駕駛出勤拖櫃至北部交櫃後即下班
    休息，翌日上午再領櫃南下」之結論，以符合法令，系爭公
    告乃據此結論而來。是以該公告所涉及工作內容變動，為伊
    在經營上所必要且具合理性，為己○○等人之體能、技術所
    能勝任，其薪資及其他勞動條件又未作不利變更，自有拘束
    勞工之效力。至於88年4 月23日勞資爭議調解結果，僅係針
    對「公司擬變更高雄長途車之任務編組」之個案爭議所為，
    不得援引拘束本件工作內容之變動。(三)己○○等人已知系爭
    公告內容，仍於90年1 月3 日拖櫃到達桃園後，逕自搭車南
    下，致排定翌日應由渠等拖運之貨櫃無人拖運，嚴重影響伊
    履行主要客戶美商總統輪船股份有限公司（下稱總統輪公司
    ，佔伊公司營收近6 成7）之 貨櫃裝船作業流程及收入，自
    屬情節重大，伊予以解僱，並無違法。(四)按勞基法第21條規
    定，工資由勞雇雙方議定之，且除規定例、休假日工資應照
    給外，並未規定勞雇雙方約定之工資制度與法定假期制度間
    之計算方式，則勞雇雙方對於工資與假期之計算方式，在不
    低於基本工資之範圍內，當可自由議定。而伊公司因長途駕
    駛之特殊性使然，長途駕駛任職之情形為工作一天休息一天
    （相當於每日工作8 小時），依此方式行之多年，且其駕駛
    工作類似論件（趟）計酬方式，以駕駛里程核算獎金，駕駛
    工資獎金計算方式亦行之多年，己○○等受僱之時即已知悉
    工作時間及工資結構與計算方式，足認係同意此工資計算方
    式才任職，且此雙方合意之工資計給標準，除另有約定外，
    自應包含假日工資在內。況勞基法雖規定勞工每7 日中至少
    應有1 日之休息，作為例假，因該例假日並不限定於週日，
    故長途駕駛若因上開作業模式而有於周日工作者，亦未必屬
    於例假而得請求例假日工作之加倍給予。故己○○等人依日
    曆上之星期日及國定假日作為加倍工資之計算標準，並請求
    加給假日工作之加班費差額，亦屬無據等語，資為抗辯。
三、原審判決確認兩造間之僱傭關係存在，中國航運公司應給付
    己○○等4 人自90年1 月4 日起至同年4 月3 日之薪資，各
    為己○○10萬5003元、庚○○9 萬9567元、戊○○10萬3551
    元及丙○○10萬6857元，及自90年4 月4 日起至復職日止，
    按月給付己○○、庚○○、戊○○、丙○○依序各為3 萬
    8566元、3 萬6754元、3 萬8030元、3 萬9288元，並就中國
    航運公司應為給付部分，為附條件准、免假執行之宣告，而
    駁回己○○等4 人其餘之訴及假執行之聲請。兩造各就其敗
    訴部分聲明不服，己○○等4 人請求廢棄原判決不利部分，
    判命中國航運公司再給付例假日加班費各為己○○19萬2640
    元、庚○○19萬1399元、戊○○16萬4720元及丙○○17 萬
    6910元，既加計法定遲延利息，及自90年4 月4 日起至復職
    日止，按月再給付平均薪資各為己○○3565元、庚○○3565
    元、戊○○3503元及丙○○3669元；中國航運公司請求廢棄
    原判決不利部分，並駁回該部分己○○等4 人在第一審之訴
    及假執行之聲請。兩造並均請求判決駁回上訴。
四、兩造對於下列事項並不爭執，堪認為真實：
  (一)己○○等人於前揭時間受僱於中國航運公司，從事貨櫃運輸
    有關作業，訂有僱用駕駛員契約，依第2 條第1 款前段就工
    作區分與時間之約定，長途作業採一車二人隔日輪班制，以
    高雄至基隆區○路段往返一趟及必要時經由台中港交領櫃。
    而己○○等長途駕駛實際從事貨櫃拖運之作業方式為在高雄
    上班領貨櫃拖運至桃園或基隆，隨即再由桃園或基隆拖運貨
    櫃回高雄後下班，連續往返一趟完成工作，隔日輪班休息一
    日，且行之多年。
  (二)中國航運公司於89年12月29日公告「自1 月3 日起長途駕駛
    請於每日16時至公司簽到派車，至桃園交櫃後簽退下班，次
    日8 時至調度室簽到上班，領櫃南下，至高雄後亦需簽退下
    班」，實際上已變更上、下班地點之勞動條件。
  (三)己○○等4 人於90年1 月3 日自高雄拖櫃至桃園後搭車返回
    高雄，翌日前往高雄上班，未在桃園上班。
  (四)中國航運公司於90年1 月4 日以渠等違反勞動契約或工作規
    則，情節重大為由，終止雙方之勞動契約。
  (五)己○○等4 人之月平均工資，如不加計誤餐費，各為己○○
    3 萬8566元、庚○○3 萬6754元、戊○○3 萬8030元、丙○
    ○3 萬9288元。
  (六)兩造於訴訟中同意己○○等4 人自85年起至89年止，每人每
    年有例假日及國定假日各70日。
五、兩造爭執事項為（本院卷(二)88至89頁）：
  (一)中國航運公司與產業工會於88年4 月23日所成立之調解結論
    ，是否得拘束中國航運公司為任何勞動條件之變更？
  (二)中國航運公司於89年12月29日所為系爭公告，是否得拘束己
    ○○等長途駕駛？
  (三)中國航運公司依勞基法第12條第1 項第4 款終止雙方勞動契
    約是否合法？即己○○等人是否已達違反勞動契約或工作規
    則達情節重大之程度？
  (四)如兩造間僱傭契約存在，己○○等人得請求按月給付之平均
    工資為何？誤餐費是否應計入平均工資內？又渠等另外工作
    所得應扣除之金額為何？
  (五)己○○等人是否得請求例假日及國定假日之加班費？如得請
    求，應如何計算？
六、系爭公告變更己○○等人上下班地點之勞動條件，有無違反
    中國航運公司與產業工會於八十八年四月二十三日所成立之
    協調範圍？是否得拘束己○○等長途駕駛？
  (一)己○○等長途駕駛實際從事貨櫃拖運之作業方式為在高雄上
    班領貨櫃拖運至桃園或基隆，隨即再由桃園或基隆拖運貨櫃
    回高雄後下班，連續往返一趟完成工作，隔日輪班休息一日
    ，即其原來作業模式為連續工作16小時後，翌日輪休，其上
    下班之地點均在高雄，且行之多年，足認兩造有以之為長途
    駕駛之勞動形態之合意。而依系爭公告之作業方式，2 日中
    須有1 日在桃園下班、翌日在桃園上班，即有1 日須在桃園
    住宿，已變動長途駕駛部分上、下班地點，改變其原來生活
    作息，自屬勞動條件之變動。而依中國航運公司與產業工會
    於88年4 月23日在高雄市政府勞工局成立之調解內容，約定
    (1)資方同意有關於88年3 月20日公司所公布之「高雄長途車
    擬定改組案」非經勞方工會同意前，不予實施；(2)今後公司
    有關任何變更勞動條件，須經勞資雙方協商同意後才可實施
    ；(3)有關自願支援船邊作業之駕駛，工會不得干涉與提出任
    何異議（下稱系爭調解）有調解書附卷可憑（90年雄勞調字
    第10號卷25頁），業已明確表示其後公司有關任何勞動條件
    之變動，均須經勞資雙方協商同意才可實施，該內容經勞資
    雙方同意而成立調解，且在兩造間勞動契約及公司工作規則
    之後成立，應優先適用，中國航運公司自應受其拘束，其辯
    稱：系爭調解記錄，係產業工會針對公司「擬變更高雄長途
    車之任務編組」之個案提出調解，不得拘束公司其他變動勞
    動條件方案云云，核無足採。
  (二)中國航運公司經營長途貨櫃運輸業，往返高雄與桃園或基隆
    間，一趟車次來回須花費16小時，因該業務性質特殊，向採
    1 車2 人隔日輪班制，即長途駕駛每工作16小時、休息1 日
    之作息模式。惟該工作時間逾每日8 小時，且於深夜返回高
    雄時無簽退資料，違反勞動基準法第30條之規定，並致生勞
    工例假日、國定假日及特別休假日未給假等爭議，迭遭主管
    機關糾正並科罰鍰，或要求改善以符合法令，業經中國航運
    公司提出行政院勞工委員會北區勞動檢查所函稱：本次檢查
    （89年12月4 日）發現有「勞工每日正常工作時間超過8 小
    時」之違反規定事實，請確實改善（本院卷(二)109 至110 頁
    ），高雄市政府勞工局函稱「請貴公司確依勞基法第30條第
    3 項暨同法施行細則第21條規定改善長途駕駛貨櫃車駕駛勞
    工之下班簽退時間，並函改善情況至局」（本院卷(一)87），
    及高雄市政府勞工檢查所函、高雄市政府勞動基準法罰鍰處
    分書、高雄市政府勞工局函等為憑（本院卷(一)83至86頁、88
    至92頁），並經行政院勞工委員會於89年12月7 日函覆台灣
    省汽車貨櫃貨運商業同業公會聯合會稱：勞基法第30條規定
    勞工每日正常工作時間不得超過8 小時，... 兩天連續工作
    16小時後，再休息1 日，已違反上開規定（本院卷(二)107 至
    108 頁），及行政院勞工委員會於90年1 月1 日公告實施法
    定正常工時兩週84小時之方案，則中國航運公司之長途貨櫃
    運輸部門為符合勞基法相關規定，且免除例假日工作給付工
    資之爭議，自有變動原來連續工作16小時、隔日輪休之作業
    時間以符合法令之必要性。
  (三)中國運輸公司於同年月21日召開勞資協商，其討論之議題乃
    「長途駕駛現行工時違反勞基法之因應方案」，有該會議紀
    錄可稽（本院卷(二)111 頁）。且據原任職中國航運公司高雄
    地區經理之證人甲○○證稱：當日我有參會議，因為長途駕
    駛至勞工局告發公司違反勞基法，勞工局至公司檢查確實發
    現違反規定，對公司開罰單，公司為符合規定，要把作業時
    間調整在8 小時以內，才召開勞資會議，就每天8 小時工時
    方案討論，參加會議的長途駕駛反對新的方案，但在公司的
    立場這樣才合乎法令；當時己○○提議工會發文給勞工局，
    請求勞工局同意舊的作業方案，其他長途駕駛有表示勞工局
    不會接受，但因公司新的方案對他們不利，所以會議紀錄上
    他們不簽名也沒有同意該方案；開會時公司表示從90年1 月
    1 日起實施新方案，長途駕駛稱如果實施新方案，他們要行
    文勞工局恢復舊的作業方式，後來工會並未發函勞工局請求
    同意舊方案；公司有依己○○之提議，記載於會議紀錄結論
    第3 、4 點（即記載將透過工會行文勞工局，倘獲同意長途
    作業每趟往返16小時之作業方式，公司將維持目前之作業形
    態，在未獲核准前仍將依時程進行改善），當時長途駕駛對
    公司提議之新方案有異議，但沒有提出新的方案，只表示要
    向勞工局行文恢復舊的方案（本院卷(二)188 至189 頁）；證
    人即中國航運公司保養廠調度員甲○○稱：因工作時間太長
    ，駕駛去告公司連續工作超過8 小時違反勞基法，才開會提
    出新方案討論，但調整之後，司機又因為新方案超過20小時
    才能回到家而反彈，公司也是左右為難；會議紀錄的4 個結
    論在會議當時有提出，並作成會議紀錄給駕駛看（同上卷
    190 至191 頁）；證人即長途駕駛辛○○證稱：89年12 月
    21日公司有召開會議，知道有提出新的方案，但幾乎每一個
    駕駛員都希望照舊的方案，當時我是希望照公司方式進行一
    段時間後，再由工會去跟公司溝通回復舊的作業方式；依新
    方案拖櫃到內壢貨櫃場後，該貨櫃場有餐廳及宿舍（同上卷
    192 至193 頁）。足認中國航運公司確已針對所提出之新的
    勞動條件召開勞資協商會議。然因長途貨櫃運輸一趟即須花
    費約8 小時，來回約16小時，若不在他地過夜，將因連續工
    作16小時而違反勞基法之規定，而長途駕駛又不願在他地過
    夜乃反對新方案，且己○○等人復未能證明當時有提出第三
    方案，或有其他可行之替代方案，致實際上不可能依88年4
    月23日調解結果經勞資雙方協商同意而達成該合法之工作時
    間之勞動條件變動。至於己○○等人固稱工會有發函勞工局
    請求同意舊有作業方式等語，然其所稱往返函件（本院卷
    (二)93、96頁），乃申訴「中國航運公司未經勞資雙協商過程
    ，直接以口頭方式宣布將於90年1 月1 日起變更原有勞動條
    件，嚴重侵害會員權益」，及勞工局據以函請中國航運公司
    依88年4 月23日調解方案辦理之旨，所稱工會函請勞工局同
    意舊方案云云，自無可採。
  (四)按在現代勞務關係中，因企業之規模漸趨龐大受僱人數超過
    一定比例者，僱主為提高人事行政管理之效率，節省成本有
    效從事市場競爭，就工作場所、內容、方式等應注意事項，
    及受僱人之差勤、退休、撫恤及資遣等各種工作條件，通常
    訂有共通適用之規範，俾受僱人一體遵循，此規範即工作規
    則。勞工與雇主間之勞動條件依工作規則之內容而定，有拘
    束勞工與雇主雙方之效力，而不論勞工是否知悉工作規則之
    存在及其內容，或是否予以同意，除該工作規則違反法律強
    制規定或團體協商外，當然成為僱傭契約內容之一部。雇主
    就工作規則為不利勞工之變更時，原則上不能拘束表示反對
    之勞工；但其變更具有合理性時，則可拘束表示反對之勞工
    （最高法院88年度台上字第1696號判決參照）。又工作規則
    涉及勞工工作內容之變動者，是否具有合理性，依主管機關
    內政部所釋示之調動工作五原則，可為參酌，即：基於企
    業經營上所必需；不得違反勞動契約；勞工薪資及其他
    勞動條件，未作不利之變更；調動後工作與原有工作性質
    為其體能及技術所可勝任；調動工作地點過遠，雇主應予
    以必要之協助（內政部74.9.5台內勞字328433號）。中國航
    運公司所為系爭公告，乃就長途駕駛之工作時間及上、下班
    地點所為調整、變動，為其共通適用之規範，自屬工作規則
    之變動，除該工作規則違反法律強制規定或團體協商外，當
    然成為僱傭契約內容之一部。而兩造間先前固曾於88年4 月
    23 日 成立調解（由工會代表勞工），約定以後任何勞動條
    件之變動均須經過勞資雙方協商同意始可實施，惟因長途貨
    櫃運輸之特殊性質及勞工之利益衝突，經協商而因長途駕駛
    員堅持要維持違反勞基法之向來作業方式（即連續往返工作
    16小時，隔日輪休），然勞基法就此並無融通之規定，不能
    期待雇主即中國航運公司繼續違反勞基法，致實際上不可能
    達成合意，已如上述，則中國航運公司所為上開勞動條件之
    變動，是否可拘束勞工，自應以其變動是否具有合理性，即
    是否合於上開調動五原則為考量。查中國航運公司確有變更
    連續工時16小時之勞動條件以合法令規定之必要，已詳述於
    前，且依系爭公告之方案，長途駕駛員固受有必須2 日有1
    日在他地住宿之不利益，然並未違反兩造間僱用駕駛員契約
    書第6 條所為「公司各項工作規定及公告宣告事項，勞方應
    絕對遵守履行」，第7 條「勞方工作由公司派定之，公司營
    運地區範圍內所屬之工作調動勞方不得異議」及工作規則第
    44條「公司為貫徹輪調制度，避免久任一職致工作倦怠，得
    依據勞動契約調動員工，員工不得拒絕」等規定，且合於長
    途貨櫃運輸之特殊工作性質，應認未違反雙方之勞動契約。
    另長途駕駛員依新方案，其工作性質並未變動，在薪資及其
    他勞動條件亦未作不利之變更，而其每日工作時間不逾8 小
    時，且因在北部地區下班，業經公司提供膳食費及住宿等必
    要協助，經證人辛○○、趙匡時陳明（本院卷(二)193 頁、原
    審卷(一)160 至161 頁），則其經過休息後，隔日拖櫃回高雄
    ，可提高行車之安全性，並未加重長途駕駛之體能或技術負
    荷。故而，中國航運公司系爭公告所為勞動內容之變更，經
    協商後雖未得勞工同意，但已具備合理性，己○○等人復未
    能證明另有提出合乎勞基法之第三方案供酌商，按之上開說
    明，自得以拘束所規範之勞工。
七、中國航運公司依勞基法第12條第1 項第4 款終止雙方勞動契
    約是否合法？即己○○等人是否已達違反勞動契約或工作規
    則達情節重大之程度？
    己○○等4 人於90年1 月3 日自高雄拖櫃至桃園後搭車返回
    高雄，翌日前往高雄上班，未在桃園上班，為渠所不爭執。
    而據證人即中國航運公司員工王咖貴稱：當天他們陸續報到
    交櫃，我告訴他們將車輛排好後向我拿宿舍鑰匙，但他們沒
    有來拿錀匙，也沒有告訴去向，第二天找不到他們才向公司
    報告；是第一天實施新制，他們到桃園後不能要求在工作8
    小時後還派工作給他們，且不能預告是何家船公司的貨櫃以
    防走私，只是告訴他們第二天8 點要到公司報到（原審卷(一)
    第161 至162 頁），及據中國航運公司客戶總統輪公司於90
    年1 月5 日發函稱：本公司AEX 航線AGA024於89年12月29日
    （星期五）結關，應於12月31日24:00 前將所有南下之出口
    櫃拖運完畢，經由本公司人員清櫃時，發現大三鴻貨櫃場場
    內，仍有三只貨櫃（櫃號為TRLU0000000 、TRUL0000000 、
    APLS000000 0）於90年1 月4 日上午尚未出站，經由本單位
    緊急通知貴公司安排拖櫃，雖然三只貨櫃於上午09:30 前已
    經出站... ，嚴重影響本公司作業效率等語（同上卷86至87
    頁），核與中國航運公司提出之長途日報表所載時間相符（
    同上卷84至85頁）。而對總統輪公司之營業額佔中國航運公
    司年收入達67% ，有其2000年年報可稽（同上卷89至90頁）
    ，確屬重要客戶，其拖運之貨櫃原應於89年12月31日星期一
    24:00 前將所有南下之出口櫃拖運完畢，既耽延至90年1 月
    3 日乃未拖運完畢，已有相當之急迫性。而己○○等人就中
    國航運公司於89年12月29日為系爭公告後，既未立即向公司
    表示實施之日將不願配合新制，仍將貨櫃拖至桃園，到桃園
    報到後亦未向負責報到之王咖貴表示第二日不願配合拖櫃，
    且5 人（包括撤回起訴之乙○○）一致行動，自行搭車回高
    雄，致公司第二日同時有5 只貨櫃無人拖運，而延誤上開總
    統輪公司之具有急迫性貨櫃等之拖運，或者可能因無法調度
    數部車輛致無法如期履約，其所致損害，自較之單獨一人之
    延誤更甚，其情節自屬重大。按之勞動基準法第12條第1 項
    第4 款規定，勞工違反勞動契約或工作規則，情節重大者，
    雇主得不經預告終止契約。己○○等人應依已於多日前公告
    之系爭公告於拖櫃北上後，第二日再拖櫃南下，竟惡意違反
    ，無預警且聯合5 人一致行動，另行搭車南下高雄，肇致中
    國航運公司有嚴重違約之危險性，其違反工作規則情節重大
    ，則中國航運公司於90年1 月4 日據以終止雙方之勞動契約
    ，應屬合法。則兩造間僱傭契約已經消滅，己○○等人即不
    得請求按月給付工資。
八、己○○等人是否得請求85至89年間例假日及國定假日之加班
    費？如得請求，應如何計算？
    按勞基法第21條規定：工資由勞雇雙方議定之，但不得低於
    基本工資。所謂議定，除不可違反同法第22條、第23條工資
    應以通貨、定期、直接、全額、按期給付等規定外，自可由
    勞資雙方依其工作性質及需求，基於「契約自由」原則議定
    其工資制度中之名目、種類、數額及計算方式等內容，即勞
    雇雙方對於工資與假期之計算方式，可由勞雇雙方自由議定
    ，只要不低於基本工資，即不生違法之問題。兩造對於己○
    ○等人之工作為以趟數計算，出車一趟一天需持續16小時以
    上，因此工作一天以二天計算，休息一天以二天計算，而給
    付薪資之方式採多重薪俸制，由里程獎金、安全獎金行車雜
    餐、油料獎金、底薪所行形成，亦不爭執，且依前所述己○
    ○等人之工作性質為長途駕駛，工作一日休息一日，故亦無
    延長工時之問題，復有兩造所不爭執之薪資計算單在卷可憑
    。故有關己○○等人每月得請求之月薪，應與基本工資、休
    假日、例假日、特別休假日及延長工作時間加給之薪資總額
    相比較，如果雙方約定或給付之工資高於前開各項之總額，
    則不得再請求，如有不足前開各項總額，則己○○等人當可
    就其差額請求。按經兩造協商後所不爭執之全年休假日以70
    日計算，每月平均為5 日，設若己○○等人每月於休假日均
    工作，工資應加倍發給，並以渠等所主張較高之每日平均工
    資2 倍計算，則加計月平均休假日5 日應加倍發給之工資，
    則如附表三所示，均未超過三萬元，顯然未超過原已發給之
    月平均工資，則依據前述，兩造所約定或給付之工資已高於
    前開各項基本工資、休假日、例假日時間加之總額，則己○
    ○等人自不得再向公司請求所謂短付之工資差額，渠等此部
    份之請求自屬無據，應予駁回。
九、兩造之勞動契約既經合法終止，則己○○等4 人請求確認兩
    造間僱傭關係存在並按月給付平均工資至復職日止，即屬無
    據，又兩造議定之工資已如附表三所示，其薪資總額既多於
    基本工資加計例假日應加倍給付之工資總額，則己○○等4
    人請求再給付例假日加班費之差額亦屬無據；其假執行之聲
    請亦失所附麗，應併予駁回。原審判決確認兩造間僱傭關係
    存在及命中國航運公司給付如附表一所示之金額，並為假執
    行之宣告，自有未洽，中國航運公司上訴意旨指摘原判決此
    部分不當，求予廢棄改判，為有理由，應由本院予以廢棄，
    改判如主文第二項所示。原審判決駁回己○○等4 人例假日
    加班費差額之請求部分，核無不合，己○○等人上訴意旨仍
    執陳詞，指摘此部分判決不當，為無理由，應予駁回。兩造
    其餘攻擊防禦方法，核與判決結果不生影響，爰不一一論述
    ，併此敘明。
據上論結，本件中國航運公司上訴為有理由，己○○等四人上訴
為無理由，依民事訴訟法第450 條、第449 條第1 項、第78條、
第85條第1 項前段，判決如主文。
中    華    民    國    95    年    3     月    22    日
                            民事勞工法庭
                                審判長法官 許明進
                                法      官 張明振
                                法      官 謝肅珍
以上正本證明與原本無異。
如對本判決上訴，須於判決送達後20日內向本院提出上訴狀，其
未表明上訴理由者，應於上訴後20日內向本院提出上訴理由書（
均須按他造當事人之人數附繕本）。上訴時應提出委任律師或具
有律師資格之人之委任狀，並依附註條文規定辦理。
中    華    民    國    95    年    3     月    22    日
                                書 記 官 廖素珍
附註：
民事訴訟法第466 條之1 ：對於第二審判決上訴，上訴人應委任
律師為訴訟代理人，但上訴人或其法定代理人具有律師資格者，
不在此限。上訴人之配偶、三親等內之血親、二親等內之姻親，
或上訴人為法人、中央或地方機關時，其所屬專任人員具有律師
資格並經法院認適當者，亦得為第三審訴訟代理人。
第1 項但書及第2 項情形，應於提起上訴或委任時釋明之。
附表一
┌───┬─────────────┬───────────────┐
│姓  名│91年1月4日至91年4月3日薪資│91年4月4日起至復職日止按月給付│
│      │（新台幣）                │之平均工資（新台幣）          │
├───┼─────────────┼───────────────┤
│己○○│壹拾萬伍仟零參元          │參萬伍仟零壹元                │
├───┼─────────────┼───────────────┤
│庚○○│玖萬玖仟伍佰陸拾柒元      │參萬參仟壹佰捌拾玖元          │
├───┼─────────────┼───────────────┤
│戊○○│壹拾萬參仟伍佰伍拾壹元    │參萬肆仟伍佰壹拾柒元          │
├───┼─────────────┼───────────────┤
│丙○○│壹拾萬陸仟捌佰伍拾柒元    │參萬伍仟陸佰壹拾玖元          │
└───┴─────────────┴───────────────┘
附表二：
己○○
┌──┬─────┬────┬───┬────┬─────┬─────┐
│年度│日平均工資│底薪(日)│假日數│初算差額│已補加班費│假日加班費│
│    │          │        │      │        │          │差額      │
├──┼─────┼────┼───┼────┼─────┼─────┤
│85年│1,113元   │450元   │70天  │46,410元│無資料    │46,410元  │
├──┼─────┼────┼───┼────┼─────┼─────┤
│86年│1,113元   │450元   │70天  │46,410元│10,200元  │36,210元  │
│    │          │        │      │        │（86.7～86│          │
│    │          │        │      │        │.12）     │          │
├──┼─────┼────┼───┼────┼─────┼─────┤
│87年│1,205元   │466元   │70天  │51,730元│22,400元  │29,330元  │
├──┼─────┼────┼───┼────┼─────┼─────┤
│88年│1,113元   │500元   │70天  │42,910元│4,200元   │38,710元  │
├──┼─────┼────┼───┼────┼─────┼─────┤
│89年│1,150元   │516元   │70天  │44,380元│2,400元   │41,980元  │
└──┴─────┴────┴───┴────┴─────┴─────┘
庚○○
┌──┬─────┬────┬───┬────┬─────┬─────┐
│年度│日平均工資│底薪(日)│假日數│初算差額│已補加班費│假日加班費│
│    │          │        │      │        │          │差額      │
├──┼─────┼────┼───┼────┼─────┼─────┤
│85年│1,071元   │400元   │70天  │46,970元│無資料    │46,970元  │
├──┼─────┼────┼───┼────┼─────┼─────┤
│86年│1,071元   │400元   │70天  │46,970元│9,200元   │37,770元  │
│    │          │        │      │        │（86.7～86│          │
│    │          │        │      │        │.12）     │          │
├──┼─────┼────┼───┼────┼─────┼─────┤
│87年│1,143元   │416元   │70天  │50,890元│25,200元  │25,690元  │
├──┼─────┼────┼───┼────┼─────┼─────┤
│88年│1,071元   │450元   │70天  │43,470元│4,200元   │39,270元  │
├──┼─────┼────┼───┼────┼─────┼─────┤
│89年│1,096元   │466元   │70天  │44,100元│2,400元   │41,700元  │
└──┴─────┴────┴───┴────┴─────┴─────┘
丙○○
┌──┬─────┬────┬───┬────┬─────┬─────┐
│年度│日平均工資│底薪(日)│假日數│初算差額│已補加班費│假日加班費│
│    │          │        │      │        │          │差額      │
├──┼─────┼────┼───┼────┼─────┼─────┤
│85年│1,123元   │500元   │70天  │43,610元│無資料    │43,610元  │
├──┼─────┼────┼───┼────┼─────┼─────┤
│86年│1,123元   │500元   │70天  │43,610元│11,200元  │32,410元  │
│    │          │        │      │        │（86.7～86│          │
│    │          │        │      │        │.12）     │          │
├──┼─────┼────┼───┼────┼─────┼─────┤
│87年│1,171元   │500元   │70天  │46,970元│25,400元  │21,570元  │
├──┼─────┼────┼───┼────┼─────┼─────┤
│88年│1,123元   │516元   │70天  │42,490元│3,600元   │38,890元  │
├──┼─────┼────┼───┼────┼─────┼─────┤
│89年│1,145元   │516元   │70天  │44,030元│3,600元   │40,430元  │
└──┴─────┴────┴───┴────┴─────┴─────┘
戊○○
┌──┬─────┬────┬───┬────┬─────┬─────┐
│年度│日平均工資│底薪(日)│假日數│初算差額│已補加班費│假日加班費│
│    │          │        │      │        │          │差額      │
├──┼─────┼────┼───┼────┼─────┼─────┤
│85年│1,095元   │466元   │70天  │44,030元│無資料    │44,030元  │
├──┼─────┼────┼───┼────┼─────┼─────┤
│86年│1,095元   │466元   │70天  │44,030元│15,000元  │29,030元  │
│    │          │        │      │        │（86.7～86│          │
│    │          │        │      │        │.12）     │          │
├──┼─────┼────┼───┼────┼─────┼─────┤
│87年│1,216元   │483元   │70天  │51,310元│36,000元  │15,310元  │
├──┼─────┼────┼───┼────┼─────┼─────┤
│88年│1,095元   │516元   │70天  │40,530元│4,200元   │36,330元  │
├──┼─────┼────┼───┼────┼─────┼─────┤
│89年│1,122元   │516元   │70天  │42,420元│2,400元   │40,020元  │
└──┴─────┴────┴───┴────┴─────┴─────┘
附表三：
己○○
┌──────────┬───┬───┬───┬───┬───┐
├──────────┤85年度│86年度│87年度│88年度│89年度│
├────┬─────┼───┼───┼───┼───┼───┤
│己○○  │月平均工資│41,963│44,181│40,542│37,028│38,179│
│        ├─────┼───┼───┼───┼───┼───┤
│        │日平均工資│1,399 │1,473 │1,351 │1,234 │1,273 │
├────┼─────┼───┼───┼───┼───┼───┤
│中國航運│月平均工資│33,412│33,412│36,150│33,412│34,511│
│（偉聯）├─────┼───┼───┼───┼───┼───┤
│        │日平均工資│1,113 │1,113 │1,205 │1,113 │1,150 │
├────┼─────┼───┼───┼───┼───┼───┤
│應給付工│底  薪    │13,500│14,000│14,500│15,000│15,500│
│資      ├─────┼───┼───┼───┼───┼───┤
│        │日平均工資│      │      │      │      │      │
│        │×2×5（休│13,990│14,730│13,510│12,340│12,730│
│        │假日）    │      │      │      │      │      │
│        ├─────┼───┼───┼───┼───┼───┤
│        │共  計    │27,490│28,730│28,010│27,340│28,230│
└────┴─────┴───┴───┴───┴───┴───┘
庚○○：
┌──────────┬───┬───┬───┬───┬───┐
├──────────┤85年度│86年度│87年度│88年度│89年度│
├────┬─────┼───┼───┼───┼───┼───┤
│庚○○  │月平均工資│38,498│42,220│38,879│35,809│36,604│
│        ├─────┼───┼───┼───┼───┼───┤
│        │日平均工資│1,283 │1,407 │1,296 │1,194 │1,220 │
├────┼─────┼───┼───┼───┼───┼───┤
│中國航運│月平均工資│32,146│32,146│34,284│32,146│32,883│
│（偉聯）├─────┼───┼───┼───┼───┼───┤
│        │日平均工資│1,071 │1,071 │1,143 │1,071 │1,096 │
├────┼─────┼───┼───┼───┼───┼───┤
│應給付工│底  薪    │11,500│12,000│12,500│13,000│13,500│
│資      ├─────┼───┼───┼───┼───┼───┤
│        │日平均工資│      │      │      │      │      │
│        │×2×5（休│12,830│14,070│12,960│11,940│12,200│
│        │假日）    │      │      │      │      │      │
│        ├─────┼───┼───┼───┼───┼───┤
│        │共  計    │24,130│26,070│25,460│24,940│25,700│
└────┴─────┴───┴───┴───┴───┴───┘
戊○○
┌──────────┬───┬───┬───┬───┬───┐
├──────────┤85年度│86年度│87年度│88年度│89年度│
├────┬─────┼───┼───┼───┼───┼───┤
│戊○○  │月平均工資│39,794│39,794│40,820│36,395│37,183│
│        ├─────┼───┼───┼───┼───┼───┤
│        │日平均工資│1,326 │1,326 │1,361 │1,213 │1,239 │
├────┼─────┼───┼───┼───┼───┼───┤
│中國航運│月平均工資│32,854│32,854│36,480│32,854│33,671│
│（偉聯）├─────┼───┼───┼───┼───┼───┤
│        │日平均工資│1,095 │1,095 │1,216 │1,095 │1,122 │
├────┼─────┼───┼───┼───┼───┼───┤
│應給付工│底  薪    │13,500│14,000│14,500│15,000│15,500│
│資      ├─────┼───┼───┼───┼───┼───┤
│        │日平均工資│      │      │      │      │      │
│        │×2×5（休│13,260│13,260│13,610│12,130│12,390│
│        │假日）    │      │      │      │      │      │
│        ├─────┼───┼───┼───┼───┼───┤
│        │共  計    │26,760│27,260│28,110│27,130│27,890│
└────┴─────┴───┴───┴───┴───┴───┘
丙○○
┌──────────┬───┬───┬───┬───┬───┐
├──────────┤85年度│86年度│87年度│88年度│89年度│
├────┬─────┼───┼───┼───┼───┼───┤
│丙○○  │月平均工資│40,810│40,810│39,147│35,749│35,354│
│        ├─────┼───┼───┼───┼───┼───┤
│        │日平均工資│1,360 │1,360 │1,305 │1,192 │1,178 │
├────┼─────┼───┼───┼───┼───┼───┤
│中國航運│月平均工資│33,704│33,704│35,118│33,704│34,438│
│（偉聯）├─────┼───┼───┼───┼───┼───┤
│        │日平均工資│1,123 │1,123 │1,171 │1,123 │1,145 │
├────┼─────┼───┼───┼───┼───┼───┤
│應給付工│底  薪    │14,500│15,000│15,000│15,500│15,500│
│資      ├─────┼───┼───┼───┼───┼───┤
│        │日平均工資│      │      │      │      │      │
│        │×2×5（休│13,600│13,600│13,050│11,920│11,780│
│        │假日）    │      │      │      │      │      │
│        ├─────┼───┼───┼───┼───┼───┤
│        │共  計    │28,100│28,600│28,050│27,420│27,280│
└────┴─────┴───┴───┴───┴───┴───┘


司法院資訊處製作；財團法人民間司法改革基金會備份。
